【裁判字號】    90,上訴,2887
【裁判日期】    901231
【裁判案由】    重傷害
【裁判全文】
臺灣高等法院刑事判決                            九十年度上訴字第二八八七號
    上  訴  人  臺灣基隆地方法院檢察署檢察官
    上  訴  人
    即  被  告  丑○○○
                壬○○
                己○○
                辛○○
                改名為張艷蓉.
身分證統一編號：Ｆ二二三二七.
                癸○○  女二十.
                        住台北縣貢寮鄉○○村○○街五十六之三號
                        身分證.
                庚○○  女二十.
                        住台北縣貢寮鄉○○村○○街五十六之三號
                        身分證.
    右被告共同
    選任辯護人  宗淑媛  律師
    上  訴  人
    即  被  告  丁○○○女五十.
                        住台北縣貢寮鄉○○村○○街六十三之四號
                        身分證.
                乙○○  男二十.
                        住台北縣貢寮鄉○○村○○街六十三之四號
                        身分證.
    右被告共同
    選任辯護人  邱基祥  律師
    上  訴  人
    即  被  告  卯○○  女二十.
                        住台北市○○區○○路二段一三０號一樓
                        送台北市○○路○段五八號五樓之一  解家源律師
                        身分證.
                辰○○  女五十.
                        住台北市○○區○○路二段一三０號一樓
                        居台北市○○路○段五十八號五樓之一
                        身分證.
    右被告共同
    選任辯護人  解家源  律師
    上  訴  人
    即  被  告  戊○○  男三十.
                        住台中.
                        居苗栗.
                        身分證.
    指定辯護人  本院甲○辯護人周君穎
右上訴人即被告因重傷害案件，不服臺灣基隆地方法院九十年度訴字第一五七號，中
華民國九十年七月三日第一審判決（起訴案號：臺灣基隆地方法院檢察署八十九年度
偵字第四四九六號）提起上訴，本院判決如左：
    主  文
原判決撤銷。
丑○○○共同連續傷害人之身體，處拘役伍拾日，如易科罰金，以佰元折算壹日。
壬○○、辛○○（改名為張艷蓉）、癸○○共同傷害人之身體，各處拘役參拾日，如
易科罰金，均以佰元折算壹日。
己○○共同連續傷害人之身體，處有期徒刑肆月，如易科罰金，以佰元折算壹日。
庚○○共同連續傷害人之身體，處有期徒刑參月，如易科罰金，以佰元折算壹日。
丁○○○、辰○○共同傷害人之身體，各處拘役參拾日，如易科罰金，均以佰元折
算壹日。
乙○○、卯○○共同連續傷害人之身體，各處有期徒刑拘役伍拾日，如易科罰金，均
以佰元折算壹日。
戊○○共同連續傷害人之身體，處有期徒刑陸月，如易科罰金，以佰元折算壹日。
    事  實
一、緣丑○○○係臺北縣貢寮鄉○○街六十三之三號「東北角餐廳」負責人，壬○○
    、己○○、辛○○（改名為張艷蓉）、癸○○、庚○○均為伊之子女。丁○○○
    則為相鄰同街六十三之四號「龍洞餐廳」負責人，乙○○則為彼之兒子，卯○○
    係乙○○之女友。上揭二餐廳，多年來雙方即因細故時常發生爭執，相處不睦。
    （一）迨於民國（下同）八十九年十月十二日上午八時三十分許，丑○○○擬將
    伊餐廳之垃圾拖至防火巷，適巧乙○○、卯○○正要開車外出欲前往長庚醫院基
隆分院看病，雙方即因垃圾是否妨礙車輛之進出及是否有將汽車板金刮傷等問題
    ，發生口角，丑○○○即基於普通傷害之概括犯意，拉開乙○○所駕車輛之右車
    門，用手拉住坐於右前座之卯○○頭髮後，出手毆打陳女成傷，乙○○與卯○○
    見狀亦不甘示弱，共同基於傷害之概括犯意，下車加以反擊，共同出手拉扯丑○○○之頭髮，併毆打伊成傷。（二）同日九時三十分許，丁○○○到達「龍洞餐
    廳」，己○○及庚○○因不甘伊母丑○○○先前被乙○○、卯○○打傷，急欲替
    母親出氣，見丁○○○到來後，即共同基於普通傷害之概括犯意，在「龍洞餐廳
    」外，共同對丁○○○拳打腳踢致彼成傷。（三）同日十時四十分許，丁○○○
    開門準備營業，己○○、庚○○仍於心不甘，猶承前概括傷害犯意與三名不詳姓
    名成年男子，進入「龍洞餐廳」，共同毆打丁○○○及卯○○二人成傷。（四）
    同日十四時四十五分許，卯○○母親辰○○開車帶一歲之孫子張肱彬與丙○○○
    至「龍洞餐廳」送蛋時，辛○○因不甘伊母早上被卯○○打傷，乃出口責備辰○○教女不當，雙方發生口角，辰○○、辛○○即互基於普通傷害犯意彼此互毆，
    丑○○○見狀即夥同兒子己○○、女兒庚○○、壬○○、癸○○、辛○○之男友
    戊○○等人，共同基於普通傷害犯意（丑○○○、己○○、癸○○、戊○○並基
    於概括犯意），另一方丁○○○、乙○○、卯○○聽聞爭吵聲後亦分別自店中走
    出，共同基於普通傷害犯意（乙○○、卯○○並基於概括犯意），伊等彼此因而
    在二家餐廳外互毆。嗣因在場人士勸阻勸離，雙方始停止各自回到店中。經前四
    起互毆事件後，丑○○○左膞紅腫二×二公分、右膞紅腫二×○‧五公分、左膞
    皮破四×○‧三公分、左肘皮破一×○‧五公分、左手背紅腫三×二公分；辛○○頸部、右臉頰、右前臂、鼻部多處抓傷；庚○○左膞紅腫二×一公分、右小膞
    皮破一‧五×○‧三公分、左膞瘀腫五×四公分、左小膞瘀血四×二公分；丁○○○右手肘一×三公分擦傷、右肩多處擦傷○‧五×○‧五公分大小；乙○○左
    額○‧五×三公分擦傷、上下唇二×二公分大小瘀傷口腔黏膜二道一×二公分裂
    傷、右顴紅腫三×五公分、右肘多處○‧五×○‧五公分紅腫、左腋下處三×四
    公分紅腫、左上臂一處○‧五×○‧五公分紅腫、左前臂二處○‧五×○‧五公
    分擦傷；卯○○額頭、雙手抓傷、背部瘀傷。（五）辰○○與丙○○○於前開互
    毆事件後，即帶張肱彬，由辰○○開車搭載離去，己○○與戊○○心有不甘，竟
    共同基於傷害犯意聯絡之概括犯意，開車尾隨跟蹤辰○○等，擬伺機傷害落單之
    辰○○等，辰○○經由丙○○○之示警，方知已遭己○○等尾隨跟蹤，乃故意停
    車在臺北縣貢寮鄉○○街五十六號前打公用電話，以擺脫被尾隨跟蹤，俟渠打完
    電話後欲開車離去之際，戊○○承前基於普通傷害之概括犯意，手持路邊所拾獲
    之石塊朝辰○○頭部砸下，致辰○○當場昏迷倒地，受有上唇撕裂傷、外傷性硬
    腦膜下出血之傷害。己○○則不顧丙○○○手抱有甫一歲之幼兒張肱彬，亦承前
    傷害概括犯意，以手腳踢打丙○○○及渠抱於手中之張肱彬，致丙○○○上唇挫
    傷、左膝擦傷，張肱彬則受有頭部外傷、上唇瘀傷、左手掌瘀傷之傷害。
二、案經被害人丑○○○、辛○○、庚○○、丁○○○、乙○○、卯○○、辰○○、
    丙○○○、張肱彬之父子○○分別訴由臺北縣警察局瑞芳分局報請臺灣基隆地方
    法院檢察署檢察官偵查起訴。
    理  由
一、訊據上訴人即被告丑○○○、壬○○、己○○、辛○○、癸○○、庚○○、丁○○○、乙○○、卯○○、辰○○、戊○○矢口否認有何傷害等犯行，皆辯稱為遭
    對方挑釁及毆打，伊等均未動手打人云云。
二、惟查：
（一）於八十九年十月十二日上午八時三十分許，適被告丑○○○將餐廳垃圾拖至防
      火巷，而被告乙○○、卯○○正要開車外出看病，雙方即因垃圾妨礙車輛進出
      及是否將汽車板金刮傷等問題，發生口角，乃進而基於傷害犯意互相扭打，拉
      扯而成傷等情，業經被害人即被告丑○○○、乙○○、卯○○相互指訴綦詳，
      核與證人即龍洞餐廳隔壁鼻頭角潛水店老闆娘蔡季燕、潛水店客人黃棋彬證述
      互毆情節相符，並由黃棋彬繪製現場圖一紙在卷可按，堪認被告丑○○○、乙○○、卯○○互為傷害犯行應甚顯然。至於被告乙○○於九十年五月二十九日
      原審調查中始提出之大型木棍指稱係丑○○○傷人之工具，並請求原審送驗其
      上有無張婦之指紋云云，惟查其於警訊、檢察官偵查及原審多次調查中均未提
      出該木棍，嗣於本案即將調查終結始提出該木棍，已不無可疑。且丑○○○既
      手抓卯○○頭髮，尚有餘力單手持該既大且長之木棍傷人，亦難符常情，是本
      院認定丑○○○應係徒手傷人。另查被害人即被告丑○○○、卯○○於本院調
      查及審理時亦均不改說詞，明確指訴對方有傷害自己之犯行，而揆諸被告乙○○當時偕同女友卯○○擬開車前往長庚醫院基隆分院看病，衡情若非被告丑○○○與乙○○、卯○○，雙方即因垃圾是否妨礙車輛之進出及是否有將汽車板
      金刮傷等問題發生口角，被告丑○○○先行挑釁，打開乙○○所駕車輛之右車
      門，用手拉住坐於右前座之卯○○頭髮後，出手毆打陳女成傷，被告乙○○、
      卯○○看病在即，當應無暇理會丑○○○，且查卯○○於遭受丑○○○之無端
      攻擊後，卯○○係被侵害之人，乙○○則為卯○○之男友，衡情當會不甘示弱
      下車加以反擊。且查，若被告乙○○、卯○○若無反擊毆打被告丑○○○，亦
      不致造成丑○○○之子女壬○○、辛○○（改名為張艷蓉）、癸○○、己○○
      、庚○○等人為替丑○○○討回公道，衍生後續之爭端衝突。從而告訴人即被
      告丑○○○、乙○○、卯○○指訴對方有打人之舉動云云，應與事實相符，堪
      足採信，伊等所辯並未毆打他方云云，飾卸之詞，不足採信。又本部分事實待
      證事項已明，亦無庸再送驗木棍指紋屬於何人，併此敘明。
（二）同日九時三十分許，被告己○○經庚○○電話通知，得知其母親丑○○○為乙○○、卯○○毆傷，隨即由住處趕赴「東北角餐廳」，而丁○○○正好開車至
      「龍洞餐廳」門前，甫停車即遭被告己○○、庚○○共同毆傷，亦經丁○○○
      指訴詳實，參諸臺北縣警察局瑞芳分局和美派出所（下稱和美派出所）警員古
      清祺證述當時確曾因「龍洞餐廳」報案，至現場處理，因被告己○○否認有動
      粗，遂要求丁○○○如提出告訴，再行處理等語，足見丁○○○之指訴自堪信
      實。且因被告己○○之母親先前與丁○○○之子乙○○與乙○○之女友卯○○
      發生衝突而受傷害，身為子女之人己○○受通知急忙趕至現場後，見到對方之
      母親隻身到場，己○○與庚○○當亦會見獵心喜趁機加以報復以挽回面子，並
      討回公道，絕不會放棄此報復之絕佳機會。是被告己○○、庚○○所辯並未聯
      手毆打丁○○○成傷云云，並不足採。
（三）同日十時四十分許，被告己○○、庚○○與不詳姓名之成年男子三人，再度因
      乙○○、卯○○已返回「龍洞餐廳」，在「龍洞餐廳」前，毆打丁○○○、卯
      ○○，亦為丁○○○、卯○○指證歷歷，互核相符。且查因己○○、庚○○之
      母親遭到乙○○、卯○○之毆擊，己○○思圖報復，連身為案外人之乙○○母
      親丁○○○亦加以傷害，應絕不會輕易放過下手傷害其母親之人即卯○○，且
      因己○○等於趕至其店內，適巧看到丁○○○前來彼之店裡，遂急忙加以圍堵
      並傷害彼，已如前述，因當時尚無暇通知其他之人前來奧援協助，乃於傷害丁○○○完畢後，找來不詳姓名之成年男子三人共同加入向卯○○討回公道之行
      列，亦與常情不悖。且若被告己○○、庚○○與不詳姓名之成年男子三人，並
      無在「龍洞餐廳」前，毆打丁○○○、卯○○，而係如同被告己○○、庚○○
      所辯係遭丁○○○、卯○○設詞誣陷云云，依常理判斷，丁○○○、卯○○若
      有誣攀對方之必要，應會將對方全家大小一起拉下水，指訴對方全家大小皆有
      參與毆打傷害彼等之行列，絕不致只指訴被告己○○、庚○○二人有夥同不詳
      姓名之成年男子三人毆打彼等。是以，被告己○○、庚○○本部分犯行，已堪
      認定。
（四）同日十四時四十五分許，適辰○○送蛋至「龍洞餐廳」，辛○○則在「東北角
      餐廳」門口，互相指責如何管教卯○○及為何毆打卯○○等情，發生口角，雙
      方發生拉扯，隨即「東北角餐廳」庚○○、己○○、壬○○、癸○○、辛○○
      男友戊○○，「龍洞餐廳」丁○○○、乙○○、卯○○紛紛加入互毆行列，分
      經壬○○、己○○、辛○○、癸○○、庚○○、丁○○○、乙○○、卯○○、
      辰○○指訴在卷，復經證人即在「龍洞餐廳」消費之邱淑惠、和美派出所副所
      長寅○○、和美村村長楊憲陽、代表王碧芳、丙○○○證述情節相符且繪製現
      場圖五紙可資參照。被告寅○○於本院九十年十月十二日訊問期日到庭亦結證
      稱：早上因搬運垃圾問題，雙方有發生糾紛，有人受傷並到醫院驗傷，後來九
      點多雙方部分家屬又發生糾紛，十點多再度發生衝突，渠同仁有到現場去處理
      ，回來後有告訴渠雙方又爭執起來了，上級要渠到現場去處理，渠於十一點多
      到現場，在下午二時許，渠與副主席及村長等人先到東北角餐廳向老闆娘說明
      來意，準備到龍洞餐廳時，渠聽到外面有一個人衝進來說外面有人被打，渠衝
      出去後發現雙方有多人在拉扯及辱罵，渠將雙方拉開，勸回各自店內等語。因
      當時丑○○○在店內與寅○○等人談話，是以丑○○○自不可能參與是次之糾
      紛衝突，而丁○○○等人亦未指稱丑○○○有參與是次爭端，另查丑○○○之
      子女庚○○、己○○、壬○○、癸○○、辛○○男友戊○○當時應確實在店外
與對方起爭執糾紛而共同加入混戰，否則依常理判斷，於派出所副所長、村長
      及副主席到場進行協調時，其等當亦會在場參與協商，絕不會單獨讓年邁之母
      親與寅○○等談話進行協商。足證，上揭被告等人間確有傷害犯行情極灼然。
      彼等所辯，應均係畏罪推諉之詞，不足採信。
（五）辰○○、丙○○○因適巧身逢前揭衝突，於前次衝突完畢後仍繼續送蛋，因辰
      ○○在臺北縣貢寮鄉○○街五十六號前下車打公用電話，戊○○、己○○尾隨
      而來，戊○○持石塊攻擊辰○○，致辰○○受有右額頂部瘀青、兩側上眼皮瘀
      青、外傷性蜘蛛膜下腔出血，己○○則毆打丙○○○、張肱彬，致丙○○○受
      有上唇挫傷、左膝擦傷，張肱彬則受有頭部外傷、上唇瘀傷、左手掌瘀傷，為
      辰○○、丙○○○指訴翔實，互核相符。丙○○○於本院九十年十月十二日訊
      問時亦再度明確指訴被告己○○之犯行，且被告戊○○雖於本院訊問及審理時
      均未到庭應訊，但於原審亦自承駕車行經龍洞街五十六號前，己○○、辛○○
      、庚○○突然開車門下車等情（原審九十年四月十日筆錄），復為證人即和美
      派出所警員古清祺、副所長寅○○、村長楊憲陽、鄉民代表王碧芳證述辰○○
      、丙○○○受傷情節相符，堪信辰○○、丙○○○非因前次互毆所受傷害，而
      係戊○○、己○○毆傷明甚。至於被告戊○○所持石塊大小，因辰○○憑個人
      感覺判斷石塊大小，難免因倉皇遇之，指訴內容稍不合常理，自不能遽指其指
      訴內容瑕疵足以影響其指訴，採為有利被告戊○○之依據。且查辰○○為卯○○之母親，卯○○係乙○○之女友，其等於本件衝突鬥毆過程均受有傷勢；另
      查戊○○與辛○○（改名為張艷蓉）本為同居男女朋友關係，育有一非婚生子
      女，嗣經戊○○認領在案，此有戊○○之戶籍謄本在卷足憑，而戊○○於本案
      衝突後因與辛○○及伊之家人產生不愉悅，因此雖經原審判處重刑，但於本院
      訊問及審理時均未到庭應訊，反是與對方江家聯絡，此已經被告辰○○、卯○○之選任辯護人解家源律師供述在卷，然辰○○及丙○○○於本院訊問及審理
      時對於當時遭受被告己○○、戊○○如何傷害等情亦不改原有之說詞，另查茍
      被告己○○當時並未與戊○○共同尾隨跟蹤辰○○、丙○○○，則何以辰○○
      及丙○○○均會異口同聲指訴分別遭受其等各自之毆打，且因而產生截然不同
      之傷勢。是辰○○、丙○○○所為之指訴，應與事實相符，堪足採信。
（六）丑○○○、辛○○、庚○○、丁○○○、乙○○、卯○○、辰○○、丙○○○
      、張肱彬受有如事實欄所載傷害，分別有診斷證明書在卷可按，亦足為前述指
      訴之補強證據。至於互毆本無從證明何人先行傷害，自無主張正當防衛可言（
      最高法院三十年上字第一○四○號判例參照），是被告殊無適用正當防衛之規
      定為免責之依據。
（七）綜上諸情參互以觀，被告等所辯核屬事後卸責之詞，不足採信，彼等犯行均堪
      認定，應予依法論科。
三、核被告等所為，均係犯刑法第二百七十七條第一項之傷害罪。公訴人指被告戊○○涉有重傷未遂之犯行，係以辰○○傷勢為其主要論據，惟辰○○至長庚紀念醫
    院基隆分院急診時，昏迷指數滿分，並無立即生命危險，有該院九十年五月四日
    長庚院基字第○八二七號函在卷可憑，且查渠等素無仇怨，而戊○○且並非衝
    突事件之冤家，亦無對辰○○猛下毒手之必要，且衡情若戊○○有重傷害辰○○
    之故意，則理應於辰○○倒地後進一步加以毆擊傷害，以確實達到重傷害之目的
    ，焉有僅持石頭毆擊辰○○一下而已，並無積極證據足證被告戊○○係基於重傷
    害犯意為之，是此部分起訴法條尚有未洽，應予變更為普通傷害罪。另被告乙○○、卯○○有如事實欄一(一)部分之傷害犯意聯絡及行為分擔；被告己○○、庚○○有如事實欄一(二)、(三)部分之傷害犯意聯絡及行為分擔，事實欄一(三)部分並與三
    名不詳姓名成年人間有犯意聯絡及行為分擔。被告丑○○○、己○○、庚○○、
    壬○○、癸○○、戊○○間及被告丁○○○、乙○○、卯○○、辰○○如事實欄
    (四)部分之傷害各互有犯意聯絡及行為分擔。被告戊○○與己○○就事實欄一(五)部
    分之傷害互有犯意聯絡及行為分擔，均各為共同正犯。事實欄一(一)被告丑○○○
    一行為傷害二人；事實欄一(四)被告丑○○○、己○○、庚○○、壬○○、癸○○
    、戊○○、辛○○共同一行為傷害數人；事實欄一(四)被告丁○○○、乙○○、卯
    ○○、辰○○共同一行為傷害數人；事實欄一(五)被告戊○○、己○○共同一行為
    傷害數人，均係一行為犯數傷害罪名之同種類想像競合犯，應從一重之傷害罪處
    斷。被告丑○○○、己○○、庚○○、戊○○、乙○○、卯○○先後多次犯行，
    時間緊接，所犯構成要件相同之罪名，顯係基於概括犯意而為之，為連續犯，依
    法各應論以一罪並加重其刑。
四、原審對於被告等予以論罪科刑，固非無見。但查本件衝突之發生在於雙方因緊鄰
    營業之商業競爭早已埋下禍端，因瑣碎細故因而滋生衝突，雖不知理性思索和係
    和氣相互對待，綿生衝突影響社會善良風氣，殊值可議，但因雙方均為篤實之海
    邊鄉下人，所受知識教育皆不高，脾氣均粗暴剛烈，雙方於本件衝突毆鬥過程所
    同時為加害之一方，但同時亦均為被害人，因親人被毆受辱而失去理性，衍生本
    件之鬥毆事件，當非其等之真實本意，茍能因本件刑案之訴追過程記取教訓，彼
    此知所警惕，解開心結、放開胸襟，理性面對問題妥為解決，則為眾人所樂見。
    本院爰認原審對於其等所為量刑，似嫌過苛，猶以令己○○、戊○○入監服刑，
    似非妥適。即此，被告等上訴指摘原審量刑過重云云，均為有理由。檢察官循被
    害人之請求，上訴主張原審對於被告丑○○○、壬○○、己○○、辛○○（改名
    為張艷蓉）、癸○○、庚○○之量刑太輕，並不足採。本院爰將原審判決加以撤
    銷改判。並審酌被告等除壬○○曾有傷害前科外，其餘之人均無犯罪前科，因前
    揭瑣碎細故衍生多次衝突，及其等下手傷害次數、輕重、被害人所傷害程度，其
    渠等犯罪後之態度等一切情狀，分別量處如主文所示之刑，並分別諭知易科罰金
    之折算標準以啟自新。
五、公訴意旨另以：戊○○手持石塊對丙○○○說：你若不是龍洞餐廳的人趕快下車
    ，若是就讓你死等語，無非以丙○○○之指訴為其主要論據。惟查告訴人之指訴
    本不得作為認定犯罪事實之唯一根據。而此部分除該指訴外，別無其他佐證，自
    無從僅憑丙○○○一人之指訴，即認戊○○確實有為恐嚇之犯行。此外，復查無
    其他積極事證足以證明有此部分犯行，惟此部分與前開傷害部分為高度實害行為
    吸收低度危險行為之法律上單純一罪關係，爰不另為無罪之諭知，併此敘明。
六、上訴人即被告戊○○經本院合法傳喚，未於審理期日到庭應訊，此有本院傳喚通
    知送達證書、本院戶役政資料查詢表、台中市西屯區戶政事務所答覆表所檢附之
    戶籍謄本、審理期日報到單、審理期日筆錄在卷足憑，爰不待其陳述逕為判決。
七、據上論斷，應依刑事訴訟法第三百六十九條第一項前段、第三百六十四條、第三
    百七十一條、第二百九十九條第一項前段、第三百條，刑法第二十八條、第五十
    六條、第二百七十七條第一項、第五十五條、第四十一條第一項前段，罰金罰鍰
    提高標準條例第一條前段、第二條，判決如主文。
本案經檢察官郭文東到庭執行職務。
中      華      民      國      九十      年    十二    月    三十一    日
                              臺灣高等法院刑事第九庭
                                  審判長法  官  李  文  成
                                        法  官  官  有  明
                                        法  官  周  盈  文
右正本證明與原本無異。
檢察官就被告戊○○部分如不服本判決應於收受送達後十日內向本院提出上訴書狀，
其未敘述上訴之理由者並得於提起上訴後十日內向本院補提理由書（均須按他造當事
人之人數附繕本）。
                                        書記官  余  姿  慧
中      華      民      國    九十      年    十二      月    三十一    日
附錄：本案論罪科刑法條全文
刑法第二百七十七條第一項：
傷害人之身體或健康者，處三年以下有期徒刑、拘役或一仟元以下罰金。


司法院資訊處製作；財團法人民間司法改革基金會備份。
